【裁判字號】    92,保險小上,9
【裁判日期】    921024
【裁判案由】    給付保險金
【裁判全文】
臺灣高雄地方法院民事判決  九十二年度保險小上字第九號
    上  訴  人  甲○○
    被上訴人    台灣人壽保險股份有限公司
    法定代理人  朱炳昱
當事人間請求給付保險金事件，上訴人對於中華民國九十二年六月二十六日本院高雄
簡易庭九十二年度雄保險小字第一號第一審簡易判決提起上訴，本院判決如下：
    主  文
上訴駁回。
第二審訴訟費用新台幣捌佰參拾壹元由上訴人負擔。
    理  由
一、按對於小額程序之第一審判決提起上訴，非以其違背法令為理由，不得為之，又
    所謂判決違背法令，乃指判決不適用法規或適用不當，而有民事訴訟法第四百六
    十九條所列第一款至第五款事由時，其判決當然為違背法令，另依上訴意旨足認
    上訴為無理由者，得不經言詞辯論為之，並應為駁回之判決，民事訴訟法第四百
    三十六條之二十四第二項、第四百三十六條之三十二第二項準用第四百六十八條
    及第四百六十九條第一款至第五款（同條第六款則不在準用之列）、第四百三十
    六條之二十九第二款、第四百四十九條第一項，分別定有明文。
二、本件上訴人上訴意旨略以：
  (一)本件兩造之保險契約為繼續性契約，於消費者保護法施行中仍繼續存在，當有法
    規時效中不真正溯及既往原則之適用，原判決認消費保護法不適用於本案，於法
    有違；雖判決理由引用消費者保護法施行細則第四十二條規定，惟該條所稱不適
    用之情況，限於已流通進入市場或已提供服務，僅限於商品服務等已消費之事實
    ，並未排除繼續性法律關係之適用，原判決以本件保險契約不適用消費者保護法
    相關規定，認事用法有判決不適用法則之誤。
  (二)上訴人經理李進發之理賠事實，非原保險契約之債務履行，依民法第三０九條規
    範意旨，非屬清償之行為，而依民法第一六一條第一項意思實現之規定，因李進
    發之理賠行為屬理賠部門之職權範圍，其代理之效果自歸屬於被上訴人，而形成
    改變保險契約之法律效果；而李進發對上訴人藥物治療之門診保險金給付，因屬
    其職權範圍，參諸消費者保護法第十三條、第十四條等規定，應認同法第十五條
    所稱之個別磋商條款不以記載於契約上為限，李進發就上訴人個案為同意，與上
    訴人達成合意，自屬個別磋商條款，被上訴人拒絕給付引用之定型化條款，因與
    前揭個別磋商條款抵觸自屬無效，原判決未正確適用法規，自有判決適用法
    則不當之失。
  (三)又化學治療是否包括藥物治療為醫療專業判斷，上訴人提出台大醫師許駿意見採
    肯定見解，原判決不予採用，有判決理由不備之失；又被上訴人答辯狀亦承認治
    療方式之替代性，而上訴人之口服藥物治療經中醫醫院證明屬治療肝癌之輔助方
    式，則舉重明輕，自應認為係合於給付要件，因主要治療方式並未取代，因此上
    訴人所稱之治療方式應屬於保險契約第十三條門診給付之範圍內，此始屬有利於
    被保險人之解釋；況醫學對學對癌症治療方式有所更進，將其他非化學治療做為
    輔助治療方式，對上訴人癌症之惡化或治療有明顯效果，從保護生命，身體及健
    康之基本權觀點而論，自應為法律規範所承認，上訴人自七十八年迄今接受此治
    療已逾十四年，自有明顯效果，應為解釋保險契約第十三條之治療方式之重要依
    據，上訴人請求自有理由。
    為此乃依法提起本件上訴，請求廢棄原判決，改判被上訴人應給付上訴人新台幣
    （下同）五萬零四百元，暨自起訴狀繕本送達翌日起至清償日止，按週年利率百
    分之五計算之利息；暨陳明願供擔保，請准宣告假執行等語。
三、本件訴訟標的金額為十萬元以下，原審乃依小額訴訟程序審理，而上訴人對於該
    小額訴訟第一審判決不服提出上訴，其上訴雖以原判決有不適用法則、理由不備
    為理由，惟查：
  (一)消費者保護法對於該法施行前已流通進入市場之商品或已提供之服務不適用之，
    消費者保護法第六十三條授權行政院訂定之該法施行細則第四十二條定有明文，
    以上為消費者保護法不溯既往之規定，而所謂不溯既往原則，係指法律自其生效
    時起，以後所發生之事項，始有其適用，至其生效前所發生之事項，則不適用此
    法律（最高法院八十年度台再字第七號判決意旨參照）。本件保險契約係由上訴
    人於七十八年五月九日，向被上訴人申請訂立，兩造防癌健康保險法律關係發生
    於消費者保護法八十三年一月十一日公布施行前，依前述施行細則之規定，本件
    保險契約所涉之法律關係，自無消費者保護法之適用。而保險契約訂立生效後，
    兩造間關於保險之權利義務關係已然確定，且依前述消費者保護法施行細則之規
    定，並未區分繼續性契約或非繼續性契約，均規範應不溯及既往，是原判決認本
    件無消費者保護法之適用，並無違誤，上訴人指摘有判決不適用法則之違法，自
    無理由。
  (二)保險契約訂立後，基於契約自由原則，雖可由訂約雙方以合意變更保險契約內容
    ，然亦必雙方互相表示意思一致，或一方已要約，而依習慣或事件之性質，另一
    方之承諾無須通知時，在相當時期內，有可認為承諾之事實時，合於意思實現之
    規定時，始有契約內容變更之可言。本件依被告所提出並為原告不爭執其真正之
    理賠文件，有關保險金之申請理賠，均由上訴人以固定格式之保險金申請書，附
    同意向各相關單位查詢病歷之同意查詢聲明書，申請各該次保險給付，其中並無
    變更保險契約約定內容之隻字片語，是上訴人本件前此所為之保險金申請，應認
    僅係單純之保險給付請求，並無額外變更保險契約內容之表示，難認雙方對於變
    更保險契約內容以互相表示意思一致，且上訴人既無要約，被上訴人即無以意思
    實現方式，同意變更保險契約內容之可言。從而原判決認本件保險契約之內容未
    有變更，並無不合，上訴人指摘原判決有適用法則不當之違法，亦無理由。本件
    保險契約之約定給付範圍，包括住院醫療給付、外科手術給付、門診醫療給付及
    因癌身故給付（含身故後解剖檢驗證明患有癌症者），而其中兩造爭執之門診醫
    療給付部分，係規定於第十三條，內容為「被保險人符合第四條第一項約定，經
    診斷罹患癌症，並在本公司特約醫院住院治療，出院後三百六十五日內以正常且
    合理之門診醫療方式接受注射性化學治療、放射線治療及其他必要之外科處理，
    本公司（指被上訴人）按投保單位給付門診醫療保險金，每投保單位每次一千二
    百元正。同一保險年度給付之門診次數最高以九十次為限」，依前述約定觀之，
    兩造就本件保險契約，所約定之門診醫療給付部分，顯非任何醫療行為均予給付
    ，而係僅在上訴人接受「注射性化學治療」、「放射線治療」或「其他必要之外
    科處理」時，被上訴人始有給付保險金之義務。而本件上訴人請求給付部分，包
    括至高雄市市立中醫醫院門診九次及至高雄醫學大學附設中和紀念醫院門診接受
    藥物治療五次，該十四次就診均係以門診取藥方式治療，與前述兩造所約定應給
    付之情形顯非相同，是被上訴人應無給付保險金之義務。至於化學治療是否包含
    於藥物治療範圍之內、口服藥物治療是否治療肝癌之輔助治療方式，均與被上訴
    人應否給付保險金無關，蓋即使化學治療包含在藥物治療範圍內，或口服藥物治
    療為治療肝癌之輔助方式，基於契約自由，兩造仍可就給付範圍為約定，本件保
    險契約之約定，既未包含口服藥物治療，被上訴人即無依約給付保險金之義務。
    又本件保險契約在何情形應給付門診醫療保險金，於第十三條約定甚為清楚已如
    前述，自應依約訂判斷要否給付，非可藉口有利被保險人之解釋，曲解契約約定
    原意。再者，本件依保險契約第十三條約定
四、綜上所述，原判決以本件保險契約係於消費者保護法施行前訂立，無該法之適用
    、之前各該次保險給付並無變更契約內容之意思合致、口服藥物治療非保健保險
    契約約定給付範圍等理由，認被上訴人並無給付保險給付之義務，認事用法均無
    違誤，上訴意旨指摘有判決不適用法則及不備理由之違誤，求與廢棄改判，並無
    理由，應予駁回。
五、末按，於小額訴訟之上訴程序，法院為訴訟費用之裁判時，應確定其費用額，民
    事訴訟法第四百三十六條之十九第一項、第四百三十六條第三十二第一項規定甚
    明。本件第二審裁判費用既認定應由上訴人負擔，故上訴人所支出之第二審裁判
    費用八百三十一元，自應由上訴人負擔。
據上論結：本件上訴為無理由，依民事訴訟法第四百三十六條之二十九第二款、第四
百三十六條之三十二第二項、四百四十九條第一項、第七十八條，判決如主文。
中      華      民      國    九十二    年      十      月    二十四    日
                                民事第五庭
~B審判長法官  陳嘉惠
~B法      官  黃宏欽
~B法      官  林玉心
正本係照原本作成。
本判決不得上訴。
中      華      民      國    九十二    年      十      月    二十四    日
~B法院書記官  陳家宏


司法院資訊處製作；財團法人民間司法改革基金會備份。
